臺灣臺中地方法院民事判決
111年度家繼簡字第75號
原      告  楊惠明  

被      告  劉水木  
            王水田  
            王金煙  
            王美惠    住彰化縣○○鎮○○路0段000巷00弄0     
                   0號
            王春蘭  
            王素月  
            王水柳  
上列當事人間代位請求分割遺產事件，本院於111年11月3日言詞
辯論終結，判決如下：
    主    文
一、被告就被繼承人劉阿燕所遺如附表一所示遺產，應依附表一
    分割方法欄所載方法分割。
二、訴訟費用由被告按附表二所示應繼分比例負擔。
    事實及理由
甲、程序方面：
貳、本件被告全體經合法通知，無正當理由，均未於言詞辯論期
    日到場，核無民事訴訟法第386 條各款所列情形，按照家事
    事件法第51條準用民事訴訟法第385 條第1 項前段規定，爰
    依原告聲請，由其一造辯論而為判決。　　
乙、實體方面：
壹、原告起訴主張：
一、原告對被告王水柳間給付票款事件聲請強制執行，經鈞院11
    1年度司執字第22149號，將如附表一、編號1、2不動產查封
    在案。
二、被繼承人劉阿燕於民國105年11月22日死亡，生前與訴外人
    劉王張才(90年7月16日死亡)育有被告劉水木、王水柳、王
    水田、王金煙、王美惠、王春蘭、王素月及訴外人王水金(1
    01年10月29日死亡)。故本件繼承人即全體被告，應繼分如
    附表二所示。又被繼承人劉阿燕遺有如附表一所示之遺產。
三、如附表一之遺產迄未分割，又系爭遺產未見有何依法或依契
    約約定不能分割之情，被告王水柳本得請求分割遺產以清償
    債務，惟被告王水柳怠於行使權利，原告為保全債權，為此
    依民法第242條、第1164條之規定，代位被告王水柳請求裁
    判分割被繼承人劉阿燕所遺如附表一所示之遺產，分割方法
    如附表一分割方法欄所示(原告111年5月26日民事訴之聲明
    追加暨陳報狀)、或請求變價分割(本院111年11月3日言詞辯
    論筆錄參照)。
四、並聲明：如主文所示。　　
貳、被告全體均未到庭爭執，亦未提出書狀作何聲明或陳述。
參、本院的判斷：
一、按遺產繼承人，除配偶外，依左列順序定之：一、直系血親
    卑親屬。二、父母。三、兄弟姊妹。四、祖父母。前條所定
    第一順序之繼承人，以親等近者為先。同一順序之繼承人有
    數人時，按人數平均繼承。但法律另有規定者，不在此限。
    民法第1138條、第1139條、第1141條分別定有明文。次按繼
    承人有數人時，在分割遺產前，各繼承人對於遺產全部為公
    同共有。繼承人得隨時請求分割遺產，但法律另有規定或契
    約另有訂定者，不在此限，民法第1151條、第1164條亦定有
    明文。
二、原告主張：被繼承人劉阿燕於105年11月22日死亡，遺有如
    附表一所示之遺產，繼承人為被告全體，應繼分如附表二所
    示，及如附表一所示之遺產，並無不能分割之情形，亦無不
    分割之約定，但迄未協議分割等事實，業據提出戶籍謄本、
    繼承系統表、土地暨建物登記第一類謄本、臺中市地籍異動
    索引為證。並有臺中市政府地方稅務局豐原分局111年4月8
    日中市稅豐分字第1112807726號函暨所附持分附表、稅籍紀
    錄表、臺中市豐原地政事務所111年4月13日豐地一字第1110
    003540號函暨所附土地登記申請書、繼承系統表、財政部中
    區國稅局遺產稅免稅證明書、臺中市中山地政事務所111年4
    月18日中山地所一字第1110003922號函暨所附土地登記申請
    書、繼承人名冊、登記清冊、繼承系統表、戶籍謄本、財政
    部中區國稅局豐原分局111年4月28日中區國稅豐原營所字第
    1112105006號函暨所附財政部中區國稅局遺產稅免稅證明書
    、財政部中區國稅局豐原分局111年5月17日中區國稅豐原營
    所字第1112105763號函暨所附被繼承人劉阿燕遺產稅申報相
    關資料、戶役政資料網站查詢親等關聯(二親等)在卷可稽。
    且全體被告未到庭爭執，亦未提出書狀作何聲明或陳述，依
    民事訴訟法第280 條第3 項規定，應視同自認。據上，原告
    此部分主張，自堪信為真實。
三、復按債務人怠於行使其權利時，債權人因保全債權，得以自
    己之名義，行使其權利，民法第242 條前段有明定。在本件
    中，原告主張其對被告王水柳有債權之事實，有本院110年
    度司票字第304號民事裁定附卷足憑。另附表一編號1、2之
    土地暨建物登記第一類謄本亦記載債權人為原告、債務人為
    被告王水柳，依本院111年度司執字第22149號查封在案。被
    告王水柳確有積欠原告債務。而被告王水柳因繼承而取得公
    同共有如附表一所示之遺產，並無不能分割之情形，亦無不
    分割之約定，惟因被告王水柳怠於行使遺產分割請求權，致
    原告無法就被告王水柳分得部分執行，揆諸前揭說明，原告
    為保全其對被告王水柳之債權能獲得清償，自有依民法第24
    2 條之規定，代位行使被告王水柳之遺產分割請求權，提起
    本件訴訟之必要。故而，原告代位被告王水柳行使對被繼承
    人劉阿燕所遺如附表一所示不動產之分割請求權，於法有據
    ，為有理由。
四、再按在公同共有遺產分割自由之原則下，民法第1164條前段
    所稱之「得隨時請求分割」，依同法第829 條及第830 條第
    1 項規定觀之，自應解為包含請求終止公同共有關係在內，
    俾繼承人之公同共有關係歸於消滅而成為分別共有，始不致
    與同法第829 條所定之旨趣相左，庶不失繼承人得隨時請求
    分割遺產之立法本旨。換言之，終止遺產之公同共有關係，
    既應以分割方式為之，則將遺產之公同共有關係終止改為分
    別共有關係，性質上自亦屬分割遺產方法之一（最高法院82
    年度台上字第748 號、93年度台上字第2609號判決意旨參照
    ）。基此，原告主張如附表一所示之遺產，依被告應繼分比
    例分別所有，嗣於最後言詞辯論稱：請求變價分割等語(本
    院111年11月3日言詞辯論筆錄參照)，惟查，本院斟酌共有
    物之性質、使用現況、經濟效用等情狀，認被繼承人劉阿燕
    所遺如附表一所示遺產應按如附表二所示應繼分比例採取分
    共有方式分割，較符合全體繼承人之利益，爰判決如主文第
    一項所示。復按裁判分割共有物，屬形成判決，法院定共有
    物之分割方法，應斟酌各共有人之意願、共有物之性質、經
    濟效用及全體共有人之利益等，而本其自由裁量權為公平合
    理之分配，但並不受當事人聲明、主張或分管約定之拘束（
    最高法院70年度台上字第3468號、93年度台上字第1797號民
    事裁判可資參照）。
五、末按任何繼承人均得隨時請求分割遺產，已如前述。本件被
    告全體既因本件訴訟而得解消繼承被繼承人劉阿燕所遺如附
    表一所示遺產之公同共有關係，皆受有利益，自均應分擔本
    件之訴訟費用。故本件訴訟費用應由被告依如附表二所示應
    繼分比例分擔，方屬公允，爰諭知如主文第二項所示。　　
肆、訴訟費用負擔之依據：家事事件法第51條，民事訴訟法第78
    條、第85條第1 項但書。
中　　華　　民　　國　　111 　年　　11　　月　　28　　日
                  家事法庭      法  官  陳斐琪
以上正本係照原本作成。
如對本判決上訴，須於判決送達後20日之不變期間內，向本院提
出上訴書狀（須附繕本）。如委任律師提起上訴者，應一併繳納
上訴審裁判費。
中　　華　　民　　國　　111 　年　　11　　月　　28　　日
                                書記官  張捷菡
附表一：被繼承人劉阿燕之遺產
編號 種類 財    產    所    在 分    割    方    法 1 土地 臺中市○○區○路○段○路○○段0000地號(面積：157㎡)（權利範圍：9分之4） 均由被告按附表二所示之比例分割為分別共有 2 土地 臺中市○○區○路○段○路○○段000○號(建物門牌：臺中市○○區○村路00巷00號)（權利範圍：9分之4）(基地：本表編號1)  3 投資 居財商店(資本額新臺幣3000元)  4 汽車 0280-ZH-2003-台朔-796  

附表二：被繼承人劉阿燕之全體繼承人即被告之應繼分比例
編號 繼承人 應繼分 1 劉水木 1/7 2 王水柳 1/7 3 王水田 1/7 4 王金煙 1/7 5 王美惠 1/7 6 王春蘭 1/7 7 王素月 1/7 合計  1